ACORDAO-COMPLETO-2487716

ACÓRDÃO 4462/2022 ATA 27/2022 - PRIMEIRA CÂMARA

VISTOS, relatados e discutidos estes autos em que se aprecia recurso de reconsideração interposto por Tânia Maria Nunes de Araújo Alencar, ex-Presidente do Instituto de Cooperação Pró-Vida, contra o Acórdão 8667/2017-TCU-Primeira Câmara;
ACORDAM os Ministros do Tribunal de Contas da União, reunidos em Sessão da Primeira Câmara, diante das razões expostas pelo Relator, em:
9.1. com fundamento nos arts. 32, inciso I, 33, da Lei 8.443/1992, conhecer e negar provimento ao recurso de reconsideração;
9.2. dar ciência deste acórdão à recorrente.

Recurso de reconsideração interposto por Tânia Maria Nunes de Araújo Alencar, ex-Presidente do Instituto de Cooperação Pró-Vida, contra o Acórdão 8.667/2017- TCU-1ª Câmara, que julgou irregulares suas contas e condenou-a em débito em razão de irregularidades no Convênio nº 368/2002, celebrado entre o instituto e a Fundação Nacional de Saúde, no valor histórico de R$ 2.052.038,56.

Primeira Câmara

Fundação Nacional de Saúde.

3. Interessados/Responsáveis/Recorrentes:
3.1. Responsáveis: Instituto de Cooperação Pró-Vida (04.623.490/0001-33); Tânia Maria Nunes de Araújo de Alencar (XXX.028.763-XX).
3.2. Recorrente: Tania Maria Nunes de Araújo de Alencar (XXX.028.763-XX).

13.1. Ministros presentes: Walton Alencar Rodrigues (Presidente), Benjamin Zymler, Bruno Dantas (Relator), Vital do Rêgo e Jorge Oliveira.
13.2. Ministro que não participou da votação: Jorge Oliveira
13.3. Ministros-Substitutos presentes: Augusto Sherman Cavalcanti e Weder de Oliveira.

BRUNO DANTAS

Ministro Benjamin Zymler.

Cuidam os autos de recurso de reconsideração interposto por Tânia Maria Nunes de Araújo Alencar, ex-Presidente do Instituto de Cooperação Pró-Vida, contra o Acórdão 8667/2017-TCU-Primeira Câmara (peça 78) . 
2.	A deliberação recorrida, relatada pelo Min. Benjamin Zymler, apresentou o seguinte teor: 
"VISTOS, relatados e discutidos estes autos de tomada de contas especial instaurada pela Fundação Nacional de Saúde - Funasa em desfavor do Instituto de Cooperação PróVida - ICPV, então presidido por Tânia Maria Nunes de Araújo de Alencar, em razão da aprovação parcial dos valores transferidos ao referido instituto pela Funasa, com base no Convênio 368/2002, tendo em vista a impugnação de despesas realizadas com desvio de finalidade, as quais causaram dano ao erário no valor histórico de R$ 1.133.067,32 (um milhão, cento e trinta e três mil e sessenta e sete reais e trinta e dois centavos) ,
ACORDAM os Ministros do Tribunal de Contas da União, reunidos em sessão da Primeira Câmara, diante das razões expostas pelo Relator, em:
9.1. com fundamento nos artigos. 1º, I, 16, III, alínea "c", 19, caput, e 23, III, alínea "a", todos da Lei 8.443/1992, e 1º, I, 202, § 6º, 209, III, 210 e 214, III, todos do Regimento Interno do TCU, rejeitar as alegações de defesa apresentadas pelos responsáveis e julgar irregulares as contas do Instituto de Cooperação Pró-Vida - ICPV (04.623.490/0001-33) e de Tânia Maria Nunes de Araújo de Alencar (XXX.028.763-XX) , ex-presidente dessa entidade, e condená-los solidariamente ao pagamento das quantias a seguir especificadas, com a fixação do prazo de quinze dias, a contar das notificações, para comprovarem perante o Tribunal, na forma do art. 214, III, alínea "a", do Regimento Interno desta Corte de Contas, o recolhimento das dívidas aos cofres da Funasa, atualizadas monetariamente e acrescidas dos juros de mora, calculados a partir das datas discriminadas até aquelas dos recolhimentos, na forma prevista na legislação em vigor:
	VALOR ORIGINAL (R$) 
	DATA DA OCORRÊNCIA

	7.587,35
	16/10/2002

	178.552,35
	14/3/2003

	196.948,32
	26/8/2003

	757.566,65
	14/1/2004

9.2. autorizar, desde logo, caso seja solicitado pelos responsáveis, o pagamento das dívidas de Tânia Maria Nunes de Araújo de Alencar e do Instituto de Cooperação Pró-Vida em 36 (trinta e seis) parcelas mensais e consecutivas, nos termos dos arts. 26 da Lei 8.443/1992 e 217 do Regimento Interno do TCU, fixando o prazo de quinze dias, a contar do recebimento da notificação, para comprovarem perante o Tribunal o recolhimento da primeira parcela e de trinta dias, a contar da parcela anterior, para comprovarem os recolhimentos das demais parcelas, devendo incidir sobre cada valor mensal, atualizado monetariamente, os juros de mora devidos, na forma prevista na legislação em vigor;
9.3. autorizar, desde logo, nos termos do art. 28, II, da Lei 8.443/1992, a cobrança judicial das dívidas, caso não sejam atendidas as notificações;
9.4. encaminhar cópia deste acórdão, bem como do relatório e do voto que o fundamentaram, ao Procurador-Chefe da Procuradoria da República no Maranhão, nos termos dos arts. 16, § 3º, da Lei 8.443/1992 e 209, § 7º, do Regimento Interno do TCU, para a adoção das medidas que ele entender cabíveis."
3.	Admitido o processamento do recurso, porquanto preenchidos os requisitos previstos nos arts. 32, inciso I, e 33 da Lei 8.443/1992, conferi efeito suspensivo aos itens 9.1 e 9.3. do acórdão recorrido  (peça 125) . 
4.	Instruído o presente feito, faço reproduzir, com os ajustes que julgo pertinentes, o exame técnico e o encaminhamento oferecidos pela Secretaria de Recursos deste Tribunal (peça 136) , que contou com a anuência do corpo diretivo da unidade (peças 137 e 138) : 
"HISTÓRICO
2. Esta tomada de contas especial foi instaurada contra o Instituto de Cooperação Pró-Vida (ICPV) , então presidido pela Srª. Tânia Maria Nunes de Araújo de Alencar, em razão da aprovação apenas parcial dos valores transferidos ao referido instituto pela Fundação Nacional de Saúde, por força do Convênio 368/2002 (Siafi 465810) , vez que foram impugnadas as despesas tidas como desvio de finalidade, as quais causaram dano ao erário no montante de R$ 1.133.067,32.
3. A Funasa e o ICPV celebraram a referida avença em 25/9/2002, cujo objeto era a assistência à saúde indígena do Polo de Zé Doca/MA, bem como operacionalizar ações e realizar manutenção das Casas de Saúde Indígenas de São Luís e Imperatriz/MA (peça 3, p. 4-19) . Foi previsto, inicialmente, o repasse de R$ 1.288.894,42 ao ICPV (R$ 530.000,00 + R$ 758.894,42 - cf. Cláusula Quarta - peça 3, p. 11) . No entanto, em razão de aditamentos ao convênio, a Funasa transferiu para o referido instituto o valor total de R$ 2.052.038,56.
4. As irregularidades foram objeto de exame em vários pareceres, tais como: Parecer Financeiro CV-368/02- 06/2010 (peça 6, p. 49-51) , de 15/7/2010, Relatório Técnico Circunstancial do CV-0368/02 (peça 6, p. 53-57) , de 19/7/2010, e Parecer Técnico (peça 6, p. 43-47) , de 19/7/2010, nos quais foi identificado dano preliminar de R$ 1.995.726,00 na execução da avença.
5. Em seguida, após oitiva do representante da convenente sobre as irregularidades (peça 6, p. 133-137) e reanálise das contas prestadas, firmou-se o entendimento pela ausência de comprovação da boa e regular aplicação de parte dos recursos empregados no convênio, o que deu causa a um prejuízo de R$ 1.133.067,32 (55,21%) , nos termos apostos no Parecer Financeiro 1/2012-GT (peça 6, p. 168-194) , de 24/2/2012, e no Despacho 061 (peça 6, p. 222) , de 6/3/2012.
6. No âmbito do controle interno, as conclusões foram consignadas no relatório do tomador de contas (peça 6, p. 253-261) , no qual se atribuiu a responsabilidade exclusivamente à Srª. Tânia Maria Nunes de Araújo. Esse encaminhamento foi corroborado pela Controladoria-Geral da União, bem como pelo Ministro de Estado da Saúde, conforme pronunciamento, segundo o qual declarou 'ter tomado conhecimento das conclusões do controle interno.' (peça 6, p. 293) .
7. Em exame nesta Corte de Contas, inicialmente (peça 9) verificou-se a necessidade de se incluir como responsável solidário o Instituto de Cooperação Pró-Vida, além de ter-se identificado despesas adicionais sem comprovação no objeto do convênio, no valor de R$ 7.587,35, o que aumentou o montante do débito para R$ 1.140.654,67.
8. Optou-se também por promover diligências ao Banco do Brasil (peça 10) antes de realizar as citações. Analisadas as respostas às diligências, notificaram-se os responsáveis, tendo a recorrente sido chamada por meio do Ofício 0181/2016-TCU/SecexSaúde (peça 27) , em face da seguinte irregularidade:
Os débitos decorrem:
a) da não comprovação da boa e regular aplicação dos recursos federais recebidos pelo Instituto de Cooperação Pró-Vida por força do Convênio 368/2002 (Siafi 465810) ;
b) da aprovação parcial da prestação de contas do Convênio 368/2002 (Siafi 465810) , celebrado entre a Funasa e o Instituto de Cooperação Pró-Vida, em 25/9/2002, cujo objeto era a assistência à saúde indígena do Polo de Zé Doca/MA, bem como operacionalizar ações e realizar manutenção das Casas de Saúde Indígenas de São Luís e Imperatriz/MA, que propiciou a impugnação de despesas efetuadas em desacordo com o objeto pactuado.
9. As alegações de defesa (peças 30-39 e 52-59) foram analisadas em duas oportunidades, por meio das instruções anexadas às peças 42 e 73. As conclusões foram no sentido de rejeitar as alegações de defesa e propor o julgamento pela irregularidade das contas e a condenação solidariamente em débito, sem a imputação de multa, porque a pretensão punitiva havia prescrito.
10. O Tribunal, ao analisar o feito, em síntese, aquiesceu à proposta de encaminhamento da SecexSáude e promulgou o acórdão ora recorrido, na forma transcrita no primeiro item desta instrução.
11. Contra essa deliberação, os responsáveis opuseram embargos de declaração (peça 88) , que foram conhecidos, entretanto, no mérito, rejeitados, consoante Acórdão 13960/2019-TCU-Primeira Câmara (peça 100) .
12. Inconformada com a deliberação desta Corte de Contas, a ex-Presidente do Instituto interpôs o presente recurso, pelo qual afirma que não possui recursos para pagar o débito imputado.
EXAME DE ADMISSIBILIDADE
13. Reitera-se a análise inicial de admissibilidade elaborada por esta Secretaria de Recursos (peças 122-123) , ratificada pelo Exmo. Relator, Ministro Bruno Dantas (peça 125) , para conhecer do recurso de reconsideração (peça 121) , com fundamento no art. 32, inciso I, e art. 33, da Lei 8.443/92, c/c o art. 285 do RI/TCU, suspendendo-se os efeitos referentes aos itens 9.1 e 9.3 do acórdão questionado (peça 78) .
EXAME DE MÉRITO
14. Delimitação
14.1. Constitui objeto deste recurso de reconsideração verificar:
a) se a declaração de hipossuficiência econômico-financeira da recorrente é motivo suficiente para eliminar a condenação que lhe foi imposta;
b) se a instauração da TCE se deu de modo irregular;
c) se ocorreu a prescrição.
15. Hipossuficiência econômico-financeira
15.1. A recorrente assevera que não possui condições econômica e financeira para recolher qualquer valor que ainda reste da dívida proveniente do convênio em questão.
15.2. Dessa maneira, declara-se hipossuficiente, revela que recebe uma aposentadoria, no valor bruto de R$ 6.986,91, além de informar que teve de cancelar até mesmo seu plano de saúde.
Análise:
15.3. A alegação de que não possui recursos econômico-financeiros para suportar o ônus do débito imputado não serve como justificativa para afastar a condenação.
15.4. É nessa linha a jurisprudência do TCU. Diversos são os enunciados presentes na 'Jurisprudência Selecionada', no Portal do TCU, como o que se segue:
Alegações de hipossuficiência financeira, idade avançada e doença grave não impedem a imputação de débito ou aplicação de multa a responsável. No âmbito do TCU, é possível o parcelamento das dívidas em razão de situação econômica desfavorável do devedor. (Acórdão 2442/2019-TCU-Plenário - Relator: Ministro Walton Alencar Rodrigues) .
15.5. Portanto, não se pode acolher essa alegação.
16. Tempestividade da instauração da tomada de contas especial
16.1. A recorrente considera inadequado que se tenha instaurado esta TCE no ano de 2013, já tendo transcorrido nove anos desde o fim do convênio, que ocorreu em 2004, em confronto com instruções normativas vigentes à época.
Análise:
16.2. A arguição da recorrente é singelamente rechaçada pelo fato de que a TCE em comento foi instaurada em 18/10/2004, conforme indica a Portaria 98, de mesma data (peça 1, p. 3) .
16.3. O normativo foi publicado no B.S. 045, de 17/11/2005.
16.4. Em variados pontos dos autos, faz-se referência a essa portaria, como, por exemplo, no Relatório de TCE (peça 6, p. 255) .
17. Prescrição
17.1. A recorrente defende que os prazos prescricionais devem incidir na presente TCE, de forma a invalidar o acórdão condenatório.
Análise:
17.2. A alegação de prescrição da recorrente assume particular relevância, dado o recente julgamento, pelo STF, do Recurso Extraordinário 636.886 (tema 899 da repercussão geral) . Os significativos impactos deste julgamento foram objeto de análise pela Serur nos autos do TC 027.624-2018-8. Por economia processual, juntou-se a estes autos (peças 133-134) cópia do exame e do pronunciamento da unidade emitidos pela Serur naquele processo, em que foram fundamentadas as seguintes premissas, que serão consideradas no presente exame:
a) pela jurisprudência até então vigente, a pretensão punitiva exercida pelo Tribunal de Contas estava sujeita à prescrição decenal, regida pelos critérios fixados no Acórdão 1441/2016-TCU-Plenário. Já quanto ao débito, a ação de ressarcimento era considerada imprescritível, por expressa previsão do art. 37, § 5º, da Constituição Federal. No entanto, ao julgar o RE 636.886, o STF conferiu nova interpretação a esse dispositivo, fixando a tese de que 'é prescritível a pretensão de ressarcimento ao erário fundada em decisão de Tribunal de Contas';
b) embora o RE 636.886 tenha por objeto a execução de acórdão condenatório proferido pelo TCU, a interpretação conferida pelo STF ao art. 37, § 5º, da Constituição, afeta a ação de ressarcimento como um todo, abrangendo não só a execução, mas também a pretensão condenatória. E, ao contrário da decisão proferida no julgamento do tema 897 (RE 852.475) , no tema 899, relativo à atuação do Tribunal de Contas, a conclusão de que a pretensão de ressarcimento é prescritível foi estabelecida de forma categórica, sem ressalvar as condutas dolosas qualificáveis como ato de improbidade;
c) as pretensões punitiva e de ressarcimento devem observar o mesmo regime na atividade de controle externo, dado o objetivo comum da prescrição, de fixar prazo para o Tribunal de Contas agir, buscando caracterizar o ilícito, identificar seu autor, dimensionar as consequências da conduta (em especial, a quantificação do dano) e impor as consequências legais, independentemente do fato de tais consequências terem natureza punitiva ou ressarcitória;
d) o Código Civil e a Lei 9.873/1999 constituem as duas alternativas que, de forma mais consistente, polarizam os debates acerca do regime de prescrição a ser observado no processo de controle externo. Não obstante a relevância dos fundamentos utilizados no Acórdão 1441/2016-TCU-Plenário, favoráveis à aplicação do Código Civil, a Lei 9.873/1999 adota balizas usuais no âmbito do direito público, prevê causas de interrupção em tudo compatíveis com o processo de controle externo e já vem sendo utilizada pelo STF para limitar o exercício da pretensão punitiva pelo TCU, em decisões posteriores ao Acórdão 1441/2016-TCU-Plenário. Assim, até que sobrevenha norma específica, entende-se que a prescrição das medidas de ressarcimento a cargo do tribunal de contas deve observar o regime Lei 9.873/1999;
e) considerando, porém, que o acórdão proferido no RE 636.886 ainda está sujeito à oposição de embargos declaratórios, não é recomendável reconhecer a prescrição desde logo, ante a possibilidade de esclarecimento da decisão em sentido diverso do ora defendido (notadamente quanto aos atos dolosos) ou mesmo a modulação de seus efeitos, para preservar as ações de controle instauradas com base no entendimento jurisprudencial até então vigente;
f) assim, nos casos em que a prescrição não tenha ocorrido por nenhum dos dois regimes (Código Civil ou Lei 9.873/1999) , o desfecho do processo não se alterará, qualquer que seja a premissa adotada (imprescritibilidade, prescritibilidade pelo Código Civil ou pela Lei 9.873/1999) , viabilizando-se o imediato julgamento. Já nas situações em que a pretensão de ressarcimento esteja prescrita por algum dos dois regimes, ou por ambos, é recomendável que o julgamento do processo seja sobrestado, até ulterior deliberação do Tribunal.
17.3. As manifestações da Serur juntadas às peças 133-134 foram elaboradas quando ainda não estava disponibilizado o inteiro teor do acórdão do RE 636.886. Em nova análise após a publicação da decisão (DJe de 24/6/2020) , inclusive mediante o cotejo com os demais votos proferidos no julgamento, conclui-se pela subsistência das premissas indicadas acima, cabendo destacar dois aspectos relevantes.
17.4. O primeiro diz respeito à ressalva aos atos dolosos de improbidade. Observa-se que tanto na manifestação do TCU, como amicus curiae (peça 35 do RE 636.886) , como na manifestação do Ministério Público Federal na condição de fiscal da ordem jurídica (peça 38) , o tema 897 foi invocado com o fim de preservar a atuação dos tribunais de contas no caso de prejuízos causados dolosamente, mediante condutas típicas de improbidade administrativa. Todavia, o pedido não foi acolhido. No ponto, não houve divergência quanto ao entendimento do relator, de que 'as razões que levaram a maioria da Corte a estabelecer excepcional hipótese de imprescritibilidade, no tema 897, não estão presentes em relação as decisões do Tribunal de Contas que resultem imputação de débito ou multa'.
17.5. O segundo aspecto diz respeito à não incidência do Código Civil no regime de prescrição do ressarcimento. Nos votos em que a questão do prazo prescricional foi abordada, a referência foi sempre ao prazo quinquenal, usualmente adotado pelas normas de direito público.
17.6. Com essas explicações adicionais, passa-se à análise da prescrição no caso em exame, considerando-se as premissas indicadas anteriormente.
Análise da prescrição segundo os critérios do Acórdão 1441/2016-TCU-Plenário
17.7. No que se refere à pretensão punitiva, o TCU tem tradicionalmente aplicado os critérios definidos no Acórdão 1441/2016-TCU-Plenário, que, em incidente de uniformização de jurisprudência, orientou-se pela aplicação do Código Civil. Por este acórdão, em linhas gerais, a prescrição subordina-se ao prazo geral de dez anos (CC, art. 205) , contado a partir da data da ocorrência do fato e interrompido pelo ato que ordenar a citação, a audiência ou a oitiva da parte.
17.8. Entre outras razões que justificaram a adoção desse critério destaca-se a de que o citado dispositivo constitui uma cláusula geral a ser empregada sempre que a pretensão for prescritível, mas a lei não estabelecer um prazo específico, como na hipótese.
17.9. Aplicando essas balizas ao caso em exame, verifica-se que ocorreu a prescrição, pois o seu termo inicial se deu em 8/4/2004, data do último pagamento irregular realizado (peça 79, p. 6, item 34) , tendo sido a citação do responsável ordenada em 22/3/2016 (peça 23 - Despacho do Ministro-Relator que autorizou a citação) , já tendo decorrido, portanto, o prazo decenal.
17.10. Dessa maneira, o acórdão impugnado (peça 78) deveria ser considerado nulo, já que se concluiu ter operado a prescrição nos parâmetros definidos pelo Acórdão 1441/2016-TCU-Plenário.
Análise da prescrição pelo regime da Lei 9.873/1999 (MS 32.201) 
17.11. Adotando-se as premissas fixadas na Lei 9.873/1999 ao caso em exame, e mesmo considerando-se o prazo geral, de cinco anos, observa-se que não teria ocorrido a prescrição. Para tanto, é preciso considerar os seguintes parâmetros:
a) Termo inicial:
17.12. A Lei 9.873/1999, art. 1º, parte final, traz previsão expressa a respeito do início do prazo em se tratando de infração de caráter permanente ou continuado. Nesta hipótese, a prescrição começa a correr não da data de cada fato, e sim 'do dia em que tiver cessado' a permanência ou a continuidade.
17.13. Na hipótese em exame, estão presentes os requisitos típicos de uma infração permanente, com pagamentos no período de 16/10/2002 a 14/1/2004 (item 9.1 do acórdão recorrido) . Entretanto, neste caso adotou-se como termo inicial a data de 8/4/2004, pelo que se explica na instrução acostada à peça 42, p. 6, item 26, consoante o trecho transcrito a seguir: 'Dessa forma, para fins de incidência dos juros moratórios, adota-se o dia do último pagamento realizado no âmbito do convênio (despesa executada ilicitamente em razão de desvio de finalidade) : 8/4/2004, conforme peça 18, p. 34.'
b) Prazo:
17.14. A Lei 9.873/1999 apresenta um prazo geral, de cinco anos (art. 1º) , e um prazo especial, previsto no art. 1º, § 2º, a saber: 'quando o fato objeto da ação punitiva da Administração também constituir crime, a prescrição reger-se-á pelo prazo previsto na lei penal'.
17.15. No caso dessa TCE, aplica-se o prazo geral (cinco anos) , já que a irregularidade não constituiu crime. Dessa forma, as causas interruptivas indicadas abaixo evidenciam que a prescrição não teria ocorrido.
c) Interrupções por atos inequívocos de apuração dos fatos:
17.16. De acordo com a Lei 9.873/1999, a prescrição se interrompe 'por qualquer ato inequívoco, que importe apuração do fato' (art. 2º, II) , conforme a seguir:
a) peça 1, p. 15-69 - Relatório Final de Auditoria 14, de 30/6/2004;
b) peça 1, p. 380 - memorando da tomadora de contas ao coordenador-geral de convênios em que solicita análise da prestação de contas, de 15/9/2005;
c) peça 2, p. 82 - termo de convalidação dos atos de tomada de contas especial, de 16/11/2005;
d) peça 6, p. 3 - comunicação interna na Funasa entre a Auditoria Interna e a Coordenação Geral de Auditoria, de 27/11/2006;
e) peça 6, p. 5 - comunicação interna entre a Auditoria Interna e a Coordenação Geral de Auditoria, de 6/10/2008;
f) peça 6, p. 43-47 - Parecer Técnico, de 19/7/2010. Recomenda a impugnação de parte dos recursos repassados sobre os quais não existem comprovação do uso regular;
g) peça 6, p. 253-261 - relatório de TCE, de 24/5/2012;
h) peça 6, p. 293 - Pronunciamento do Ministro de Estado da Saúde, de 17/4/2013, declarando ter tomado conhecimento das conclusões do controle interno.
d) Interrupções pela citação do responsável:
17.17. A prescrição também é interrompida 'pela notificação ou citação do indiciado ou acusado, inclusive por meio de edital', nos termos do art. 2º, I, da Lei 9.873/1999. E, no regime dessa lei, a interrupção se dá pela citação propriamente dita, e não pelo despacho que a ordena. Com esse fundamento, houve a interrupção:
a) peça 27 - Ofício de citação 0181/2016-TCU/SecexSaúde, de 29/3/2016
17.18. Cabe destacar, por oportuno, que, em se tratando de devedores solidários, a interrupção da prescrição feita a um prejudica aos demais. Incide, nesse caso, regra própria da teoria geral das obrigações, segundo a qual 'a interrupção efetuada contra o devedor solidário envolve os demais' (art. 204, § 1º, do Código Civil) . São consequências próprias da solidariedade (a exemplo da regra de que o credor pode demandar qualquer dos devedores, art. 275 do Código Civil) , que não precisam ser repetidas em cada diploma legal específico.
e) Interrupção pela decisão condenatória recorrível:
17.19. Por fim, a prescrição também se interrompe 'pela decisão condenatória recorrível' (art. 2º, III, da Lei 9.873/1999) . Com esse fundamento, houve a interrupção em 12/9/2017, data da sessão em que foi proferido o acórdão condenatório (peça 78) . Essa interrupção é relevante, por estabelecer prazo para julgamento do recurso.
f) Prescrição intercorrente:
17.20. Nos termos do art. 1º, § 1º, da Lei 9.873/1999, opera-se a prescrição intercorrente se o processo ficar paralisado por mais de três anos, aguardando 'julgamento ou despacho'.
17.21. Note-se que há uma correlação entre essa hipótese e as causas de interrupção da prescrição do art. 2º. Com efeito, uma vez interrompida a prescrição por alguma das hipóteses do art. 2º, o processo não pode ficar inativo, sem qualquer inovação processual relevante, por mais de três anos.
17.22. Trata-se de prazo específico, não se aplicando nem o prazo geral de cinco anos nem o prazo especial, da lei penal (§ 2º) . A finalidade da prescrição intercorrente, com seu prazo próprio, é a de assegurar a eficiência e celeridade nas apurações administrativas. Seria contrário a essa finalidade a paralisação injustificada do processo por período maior que o triênio estabelecido para a hipótese.
17.23. A extrapolação do prazo de três anos, sem inovação relevante no processo, pode configurar negligência. Por isso, além de se operar a prescrição, deve-se promover a 'apuração da responsabilidade funcional decorrente da paralisação, se for o caso'.
17.24. Em muitas situações o exame da prescrição intercorrente pode ficar prejudicado nos processos já em tramitação no TCU. Como a ação de ressarcimento era considerada imprescritível, as peças que compõem a tomada de contas especial, elencadas no art. 10 da Instrução Normativa-TCU 71/2012, não contemplam informações pormenorizadas quanto ao andamento do processo na fase interna, o que pode prejudicar a análise de eventual paralisação por mais de três anos.
17.25. Assim, caso o tribunal venha a adotar a sistemática da Lei 9.873/1999 para aferir a prescrição, convém avaliar, oportunamente, a possibilidade de ajustes na IN-TCU 71/2012, para que as tomadas de contas especiais encaminhadas ao tribunal contenham informações sobre as interrupções ocorridas na fase interna do procedimento (como, por exemplo, declaração do órgão instaurador da TCE, de que o processo não ficou paralisado por mais de três anos, na forma do art. 1º, § 1º, da citada lei) .
17.26. Especificamente a respeito desta TCE, as próprias causas de interrupção supramencionadas evidenciam que o processo teve andamento regular (entre as datas de 8/4/2004 e 12/9/2017) , sem verificação de nenhuma ocorrência de prescrição intercorrente.
Conclusão sobre a prescrição
17.27. Viu-se, portanto, que, pelo critério do Código Civil (Acórdão 1441/2016-TCU-Plenário) , ocorreu a prescrição, embora pelo regime da Lei 9.873/1999 ela não se tenha operado.
17.28. Isso posto, como estabelecido no parágrafo 17.2. 'f', desta instrução, recomenda-se propor que o julgamento dessa TCE seja sobrestado, até ulterior deliberação do Tribunal.
CONCLUSÃO
18. Das análises anteriores, conclui-se que:
a) a declaração de hipossuficiência econômico-financeira do responsável não constitui motivo para exclusão de condenação imposta pelo Tribunal;
b) a instauração da tomada de contas especial se deu dentro dos normativos aplicáveis ao tema;
c) ocorreu a prescrição pelo regime do Código Civil (Acórdão 1441/2016-TCU-Plenário) , porém não se deu a prescrição pelo critério da Lei 9.873/1999 (MS 32.201) .
19. Sendo assim, recomenda-se propor que o julgamento dessas contas seja sobrestado, até que o Tribunal de Contas da União delibere sobre a matéria.
PROPOSTA DE ENCAMINHAMENTO
20. Diante do exposto, submete-se à consideração superior este exame do recurso de reconsideração interposto por Tânia Maria Nunes de Araújo Alencar contra o Acórdão 8667/2017-TCU-Primeira Câmara, para propor, com base nos artigos 32, inciso I, e 33, da Lei 8.443/92, c/c o artigo 285 do RI/TCU:
a) conhecer do recurso e sobrestar o julgamento dessas contas, nos termos do art. 10, §1º, e art. 11, da Lei 8.443/1992;
b) dar ciência ao responsável, aos interessados e à Procuradoria da República no Maranhão.
5.	O Ministério Público junto ao TCU, representado pelo Procurador Rodrigo Medeiros de Lima, assim se pronunciou (peça 141) :
"Em face dos elementos constantes dos autos, este representante do Ministério Público de Contas da União manifesta-se de acordo com o encaminhamento alvitrado pela unidade instrutiva, em pareceres uniformes (peças 136 a 138) , sem prejuízo tecer algumas considerações a respeito da prescrição da pretensão ressarcitória do TCU e de fazer alguns ajustes na proposta.
2. Ao julgar, em 17/4/2020, o RE 636.886, no qual se discutia o alcance da regra estabelecida no art. 37, § 5º, da Constituição Federal, relativamente a pretensões de ressarcimento ao erário fundadas em decisões de Tribunal de Contas, o Supremo Tribunal Federal (STF) fixou, com repercussão geral, a tese de que 'É prescritível a pretensão de ressarcimento ao erário fundada em decisão de Tribunal de Contas', nos termos do voto do Ministro Alexandre de Moraes.
3. Registre-se que, contra o julgamento do STF no RE 636.886, foram opostos embargos de declaração pela Advocacia-Geral da União (AGU) , em 14/8/2020, pendentes de apreciação pela Corte Suprema.
4. Não obstante o RE 636.886 ter sido julgado tendo como contexto a fase de execução de título executivo oriundo de decisão de Tribunal de Contas, é possível constatar, à vista do teor do voto do Ministro Alexandre de Moraes, ao qual aderiram os demais, que a interpretação conferida pela Corte Suprema à matéria constitucional, quanto à inteligência do art. 37, § 5º, da Constituição Federal, é a da prescritibilidade, como regra, da pretensão de ressarcimento ao erário.
5. Segundo constou do item 2 da ementa do acórdão, somente seriam imprescritíveis 'as ações de ressarcimento ao erário fundadas na prática de ato de improbidade administrativa doloso tipificado na Lei de Improbidade Administrativa - Lei 8.429/1992' (grifo nosso) , conforme tese anteriormente definida.
6. A conclusão afasta, em nosso sentir, a possibilidade de a Corte de Contas continuar a empregar, no exame de suas TCEs, a Súmula TCU 282, segundo a qual 'As ac¿o¿es de ressarcimento movidas pelo Estado contra os agentes causadores de danos ao era¿rio sa¿o [em quaisquer casos] imprescriti¿veis.', por veicular interpretação que não mais se coaduna com o entendimento do STF.
7. Ao mesmo tempo, exige que o TCU se debruce a respeito do prazo e regime prescricionais aplicáveis à pretensão ressarcitória exercida em sede de processo de contas, na medida em que sobre ela não disse a decisão do STF, inclusive por refugir à matéria de direito que lhe fora submetida na oportunidade.
8. Assim, não havendo, na Lei 8.443/1992 ou em qualquer outro diploma legal, disposição específica, incumbe à Corte de Contas apontar, em atenção ao postulado da segurança jurídica e à vista dos parâmetros legislativos existentes, o arcabouço normativo aplicável, de forma a orientar os trabalhos no âmbito do Tribunal e nortear seus jurisdicionados.
9. Isso já foi feito no que tange especificamente à pretensão sancionatória, no Acórdão 1441/2016-TCU-Plenário (relator: Ministro Benjamin Zymler; redator: Ministro Walton Alencar Rodrigues) , por ocasião da apreciação de incidente de uniformização de jurisprudência - ante a prevalência, àquele tempo, da tese da imprescritibilidade em qualquer hipótese da pretensão de ressarcimento ao erário. Ali se definiu a aplicação das regras gerais de prescrição, tratadas no Código Civil, aos processos de controle externo, inclusive quanto ao prazo decenal do art. 205 daquele diploma legal, aplicável quando inexistente prazo específico.
10. Mesmo que reparação e penalidade tenham naturezas distintas, este membro do Ministério Público entende pela aplicação do mesmo regime e prazo decenal à pretensão de ressarcimento, no controle externo, pelas mesmas razões empregadas pelo Tribunal em relação à pretensão sancionatória, em deferência à jurisprudência da Corte de Contas e, também, como forma de assegurar a uniformidade dos critérios de contagem do prazo prescricional.
11. Não se ignora a existência de alguma divergência quanto à aplicação, no âmbito do Direito Público, das normas gerais de prescrição do Código Civil, pela especial pertinência do diploma às relações jurídicas de Direito Privado. Porém, disposições do Código Civil têm, sim, teor de normas gerais de Direito, aplicáveis também ao Direito Público à falta de norma específica.
12. Cumpre esclarecer que a aplicação do regramento do Código Civil à prescrição no âmbito do TCU se faz por incidência direta, na condição de regra geral, o que dispensa o suprimento de lacuna legal, por meio de analogia. Nesse sentido, cabe transcrever excerto da manifestação do Ministro Walton Alencar Rodrigues, assente no voto revisor aprovado pelo Plenário do TCU quando da prolação do Acórdão 1.441/2016:
O silêncio da Lei 8.443/1992, acerca da prescrição da multa, não abre lacuna a ser colmatada por analogia, mas hipótese de incidência da regra geral de prescrição, contida na legislação civil codificada.
Haveria, portanto, quando menos, lei formal, dispondo sobre a prescrição do dever-poder sancionador do Tribunal. A expressa disposição legal impede o uso da analogia, porque o instituto somente tem lugar na hipótese de omissão da lei. Essa, aliás, a dicção do art. 4º da Lei de introdução às normas do direito brasileiro, que transcrevo:
'Art. 4º Quando a lei for omissa, o juiz decidirá o caso de acordo com a analogia, os costumes e os princípios gerais de direito.' (grifos meus) 
No caso em exame, não há lacuna a ser preenchida por analogia com o direito público ou civil, mas regra de incidência direta, assentada no art. 205 do Código Civil.
Por essas razões, afasto-me das conclusões trazidas pelo e. relator, no sentido de que o Tribunal haveria de subordinar seu poder-dever de impor sanções à prescrição quinquenal, por ser esse o prazo preponderante 'no microssistema do Direito Público'.
Manifesto-me, pois, pela incidência da regra geral de prescrição assentada no Código Civil, aplicável a todos os casos em que a lei sobre ela não dispuser explicitamente.
 (grifos nossos e do original) 
13. A mesma linha de raciocínio ora defendida foi desenvolvida no parecer proferido pelo então Procurador-Geral do MP/TCU, Dr. Paulo Soares Bugarin, no âmbito do TC Processo 030.926/2015-7, conforme demonstra o trecho seguinte:
12. Sobre o uso do Código Civil para extrair a norma jurídica aplicável à prescrição da pretensão punitiva afeta às relações de Direito Público, entendo que, sem embargo de reconhecer os contornos próprios de cada disciplina, não se pode delimitar de forma estanque as esferas entre Direito Civil e Direito Administrativo, Direito Público e Direito Privado. Nesse sentindo, para alguns doutrinadores, a crescente constitucionalização do Direito Civil (expoente do Direito Privado) e do Direito Administrativo (expoente do Direito Público) contribui para a dificuldade, em qualificadas dimensões, na contraposição pura e simples entre Direito Público e Privado.
13. Com efeito, nem tudo que está dentro do Código Civil é propriamente, ou exclusivamente, matéria de Direito Civil. Não se pode olvidar que o CC/2002 também dispõe de matérias consideradas de cunho administrativo, tais como: conceituação de pessoa jurídica de direito público (arts. 40 e 41) ; responsabilidade civil de pessoa jurídica de direito público (art. 43) ; fundações (art. 62 e seguintes) ; bens públicos (art. 98 e seguintes) ; desapropriação (art. 1.275, inciso V, considerada como causa de perda da propriedade imóvel) ; as restrições ao uso anormal da propriedade (art. 1.277 e seguintes) ; a passagem forçada (art. 1.285) ; a imposição de passagem de cabos e tubulações (art. 1.286) ; a regulação das águas e questão dos aquedutos (art. 1288 e seguintes) ; a limitação entre prédios (art. 1.297) e o direito de construir (art. 1299 e seguintes) .
14. Da mesma forma, diversos institutos do Direito Civil são corriqueiramente utilizados pelo Tribunal, inclusive em sua atuação sancionadora, a exemplo da solidariedade passiva (arts. 275 a 285 do CC/2002) e da desconstituição da personalidade jurídica de empresas (art. 50 do CC/2002) .
15. Desta forma, data vênia, não se mostra despropositado ou inadequado utilizar a disciplina do Código Civil para se estabelecer prazo prescricional aplicável ao TCU.
 (peça 3, p. 3, do TC Processo 030.926/2015-7 - grifos nossos e do original) 
14. Tendo em vista a adoção do Código Civil como marco legal a nortear a tese ora defendida, cabe verificar qual seria o marco temporal a ser adotado pelo Tribunal como início da contagem do prazo prescricional para o exercício da pretensão de ressarcimento.
15. O Código Civil, em seu art. 189, estabelece que 'violado o direito, nasce para o titular a pretensão, a qual se extingue, pela prescrição, nos prazos a que aludem os arts. 205 e 206'. Para a atividade de controle externo, o momento de violação do direito pode ser associado à data da ocorrência da irregularidade, ou seja, da prática de algum ilícito que acarrete dano aos cofres públicos. Esse seria, portanto, o marco inicial para o exercício da pretensão condenatória do TCU, pelo qual se dá a 'apuração dos fatos, identificação dos responsáveis e quantificação do dano', ex vi do disposto no art. 8º da Lei 8.443/1992.
16. Há que se reconhecer, contudo, a suspensão do curso do prazo prescricional sempre que momentaneamente obstado o prosseguimento no exercício da pretensão por razão unicamente imputável ao responsável, a exemplo da submissão extemporânea de elementos adicionais. Uma vez obstada, temporariamente, a pretensão, não deve ter curso a prescrição, por necessária simetria, na medida em que a última constitui, justamente, o prazo legal de exercício da primeira.
17. O referido entendimento é extraído do item 9.1.5 do Acórdão 1441/2016-TCU-Plenário:
9.1. deixar assente que:
 (...) 
9.1.5. haverá a suspensão da prescrição toda vez que o responsável apresentar elementos adicionais de defesa, ou mesmo quando forem necessárias diligências causadas por conta de algum fato novo trazido pelos jurisdicionados, não suficientemente documentado nas manifestações processuais, sendo que a paralisação da contagem do prazo ocorrerá no período compreendido entre a juntada dos elementos adicionais de defesa ou da peça contendo o fato novo e a análise dos referidos elementos ou da resposta da diligência, nos termos do art. 160, §2º, do Regimento Interno; (grifo nosso) 
18. Raciocínio semelhante se aplica às hipóteses em que o exercício da pretensão de ressarcimento restar intencionalmente obstaculizado em virtude de conduta fraudulenta dos responsáveis, dissimuladora da irregularidade ensejadora do dano ao erário, com fins a lhes assegurar a impunidade e a retenção de eventuais vantagens ilícitas. Nesses casos, admitir o curso da prescrição desde a ocorrência da irregularidade lhes permitiria beneficiarem-se da própria conduta fraudulenta, da própria torpeza, de forma incompatível com a boa-fé objetiva.
19. Ainda que a lei seja omissa quanto a tal hipótese impeditiva da prescrição, ela decorre da própria lógica da prescrição e do ditame da boa-fé objetiva que, como princípio geral de direito, presta-se à colmatação de lacunas, nos termos do art. 4º da Lei de Introdução às Normas do Direito Brasileiro (LINDB) .
20. Orientações semelhantes são identificadas na jurisprudência do STJ:
 (...) 5. Outro relevante e grave aspecto a ser destacado é a intenção deliberada de Hélio Viana Freitas em obstar a realização de sua citação, como atestado pelo meirinho, em 9.7.2009. Ao argumentar a existência de prescrição, quando se escondeu intencionalmente e só compareceu aos autos em virtude da realização de penhora on-line nas suas contas correntes, denota propósito de 'beneficiar-se com a própria torpeza'. Tal conduta não encontra amparo jurídico e não pode ser chancelada pelo Poder Judiciário. Precedentes: AgInt nos EDcl no AREsp 1.013.829/RJ, Rel. Min. Marco Aurélio Bellizze, Terceira Turma, DJe 14.8.2018; REsp 1.740.260/RS, Rel. Min. Ricardo Villas Bôas Cuevas, Terceira Turma, DJe 29.6.2018; AgRg no REsp 1.398.155/RN, Rel. Min. Benedito Gonçalves, Primeira Turma, DJe 28.9.2015; REsp 1.366.694/MG, Rel. Min. Mauro Campbell Marques, Segunda Turma, DJe 17.4.2013.
 (...) 
 (REsp 1770249/RJ, Rel. Ministro HERMAN BENJAMIN, SEGUNDA TURMA, julgado em 8/11/2018, DJe 19/11/2018) (grifos nossos) 
ADMINISTRATIVO. CONTRATO. INADIMPLÊNCIA. ANTECIPAÇÃO DO VENCIMENTO. PRAZO DE PRESCRIÇÃO. MANUTENÇÃO DO TERMO INICIAL.
1. Trata-se de ação monitória referente ao contrato de abertura de crédito para financiamento estudantil em que a origem afastou a prescrição reconhecida pelo juízo de primeiro grau.
2. Esta Corte pacificou seu entendimento no sentido de que, mesmo diante do vencimento antecipado da dívida, subsiste inalterado o termo inicial do prazo de prescrição - no caso, o dia do vencimento da última parcela, 10.2.2008. Precedentes.
3. Note-se, ainda, que a ninguém é admitido valer-se da própria torpeza. Ora, entender em favor da antecipação do prazo em questão beneficiaria o próprio devedor que criou o óbice para o recebimento do crédito.
4. Recurso especial não provido.
 (REsp 1247168/RS, Rel. Ministro MAURO CAMPBELL MARQUES, SEGUNDA TURMA, julgado em 17/5/2011, DJe 30/5/2011) (grifos nossos) 
21. A circunstância impeditiva da prescrição de que aqui se cogita guarda coerência, ainda, com a teoria da actio nata, em sua feição subjetiva, sob a qual não há se falar em inércia daquele a quem caberia exercer a ação sem que ele detenha condições de saber do próprio ato irregular. Segundo a teoria, é a partir da efetiva ciência da violação da ordem jurídica que exsurge a pretensão e, por corolário, a fluência do prazo para o seu regular exercício, haja vista que, repise-se, não se tem por razoável exigir do titular da pretensão o seu devido exercício antes mesmo de que tenha ciência sobre o fato irregular ou seus efeitos (no caso, o dano ao erário) . Nessa linha é o seguinte julgado do STJ:
PROCESSUAL CIVIL E ADMINISTRATIVO. RECURSO ESPECIAL. APREENSÃO DE VEÍCULO REVERTIDA JUDICIALMENTE. DANOS EMERGENTES. PRESCRIÇÃO. TERMO INICIAL. PRINCÍPIO DA ACTIO NATA. (...) 
1. O curso do prazo prescricional do direito de reclamar inicia-se somente quando o titular do direito subjetivo violado passa a conhecer o fato e a extensão de suas consequências, conforme o princípio da actio nata. (...) .
 (...) 
 (REsp 1257387/RS, Rel. Ministra ELIANA CALMON, SEGUNDA TURMA, julgado em 5/9/2013, DJe 17/9/2013 - grifos nossos) 
22. Registre-se que a adoção da teoria da actio nata, em sua subjetiva acepção, é medida que, para além de juridicamente razoável - vez que permite à prescrição operar, de fato, como instrumental garantidor da ordem e segurança jurídicas, em vez de favorecer unicamente ao interesse privado do agente dissimulador - desvela-se imprescindível aos casos em que se apuram danos decorrentes de ilícitos de maior complexidade, que, pela própria natureza de que se revestem, não têm percepção prontamente evidenciadas e, portanto, são impassíveis de ciência imediata pelos órgãos de controle da gestão pública.
23. Não estamos a olvidar que, ao se considerar como termo inicial da prescrição o momento em que o detentor da legítima pretensão obtém (ou poderia obter) a inequívoca ciência do ato irregular, poderá haver situações em que o início do prazo prescricional remanesça suspenso por prazo demasiadamente longo, o que poderia culminar em indesejável prejuízo ao devido processo legal. Para situações tais, caberia ao Tribunal avaliar, como já faz atual e rotineiramente, se o desproporcional lapso desde a prática da irregularidade ensejadora de dano tem o condão de prejudicar o contraditório e a ampla defesa, a exemplo do que preconiza o inciso II do art. 6º da Instrução Normativa TCU 71/2012.
24. Ressalvamos, ainda, a hipótese em que, a despeito do decurso do prazo prescricional, verificam-se indicativos de ato doloso de improbidade administrativa tipificado na Lei 8.429/1992 como causa de dano ao erário, o que, em tese, revestiria a pretensão ressarcitória de imprescritibilidade. Ainda que não caiba ao TCU a capitulação formal da conduta sob tal categoria jurídica, não há impedimento a que o Tribunal prossiga no desempenho de sua atividade fiscalizatória, se assim justificarem a materialidade e a relevância do fato, valendo-se de sua expertise na apuração do dano de modo a, inclusive, subsidiar eventual atuação em juízo do Ministério Público comum ou da própria pessoa jurídica de direito público lesada - conforme legitimidade que lhes atribui o art. 17 da Lei 8.429/1992 -, com fins à persecução do ressarcimento ao erário.
25. Em vista dos parâmetros acima apontados, verifica-se, no caso concreto, a ocorrência da prescrição da pretensão ressarcitória do TCU em relação aos débitos identificados nos autos, uma vez que o termo inicial do prazo prescricional é o dia 21/1/2005, término do prazo de prestação de contas, e o ato ordinatório das citações ocorreu em 22/3/2016 (peça 23) , ou seja, após transcorrido mais de dez anos daquela data.
***
26. Caso não venha a ser acolhida a contagem do prazo prescricional com fundamento na tese decenal anteriormente defendida, propomos, subsidiariamente, a aplicação, por analogia, da Lei 9.873/1999, a qual estabelece prazo quinquenal e regime específico de prescrição para o exercício de ação punitiva pela Administração Pública Federal direta e indireta e dá outras providências.
27. Ainda que o controle externo não se confunda com o exercício sancionatório do poder de polícia - de cuja prescrição a lei trata -, nada impede a adoção da referida norma, com fins à integração normativa - se considerada a existência de lacuna legislativa - por ser a que apresenta, no âmbito específico do regime jurídico de Direito Público, maior aderência às especificidades do controle externo, no que tange à sua face persecutória e ao seu caráter não judicial.
28. A adoção da Lei 9.873/1999 tem como vantagem a convergência com precedentes do STJ que tratam da matéria da prescrição no controle externo, a exemplo dos indicados a seguir:
EMENTA: ADMINISTRATIVO. PREFEITO. PROCEDIMENTO ADMINISTRATIVO. TCU. RESSARCIMENTO AO ERÁRIO. AÇÃO ANULATÓRIA. PRESCRIÇÃO QUINQUENAL. PRECEDENTE DA SEGUNDA TURMA: RESP N. 1.480.350/RS. PRECEDENTE DA PRIMEIRA TURMA: RESP N. 1.129.206/PR.
I - Ação originária visando à anulação do procedimento administrativo instaurado no TCU contra o autor que, enquanto Prefeito do Município de Pedra/PE, teria superfaturado obras de construção de escolas municipais, culminando na condenação ao ressarcimento de parte da quantia recebida em virtude do Convênio n.5.328/96, e multa.
II - Prescrição quinquenal reconhecida, considerando que a vigência do referido Convênio data de 1997, e a Tomada de Contas foi instaurada pelo TCU somente em 2005.
III - Os autos não versam sobre ação de ressarcimento para o fim de se estabelecer sobre a imprescritibilidade nos termos constitucionais respectivos.
IV - 'Em virtude da lacuna legislativa, pois não há previsão legal de prazo para a atuação do Tribunal de Contas da União, deve ser-lhe aplicado o prazo quinquenal, por analogia aos arts. 1º do Decreto 20.910/32 e 1º da Lei 9.873/99' (REsp 1.480.350/RS, Rel. Ministro Benedito Gonçalves, primeira turma, julgado em 5/4/2016, DJe 12/4/2016) .
V - Precedente análogo da Primeira Turma, sob o enfoque da Lei n.9.874/99.
VI- Recurso especial improvido.
 (REsp 1464480/PE, Rel. Ministro FRANCISCO FALCÃO, SEGUNDA TURMA, julgado em 13/6/2017, DJe 23/6/2017 - grifos nossos) 
EMENTA: PROCESSUAL CIVIL E ADMINISTRATIVO. RECURSO ESPECIAL. TRIBUNAL DE CONTAS DA UNIÃO. PROCESSO DE TOMADA DE CONTAS ESPECIAL. VIOLAÇÃO A INSTRUÇÃO NORMATIVA. EXAME INCABÍVEL EM SEDE DE APELO ESPECIAL. ARTS. 31 E 57 DA LEI 8.443/92, 471 DO CPC, 884 DO CC, 26, VI, E 27, § 1º, DA LEI 9.784/99. AUSÊNCIA DE PREQUESTIONAMENTO. SÚMULA 211/STJ. TESE DE PRESCRIÇÃO ADMINISTRATIVA. AUSÊNCIA OU FALHA NA PRESTAÇÃO DE CONTAS. IMPUTAÇÃO DO DÉBITO E APLICAÇÃO DE SANÇÃO. NÃO CONFIGURAÇÃO DE HIPÓTESE DE IMPRESCRITIBILIDADE. LACUNA LEGISLATIVA. NECESSIDADE DE INTEGRAÇÃO POR ANALOGIA. APLICAÇÃO DO PRAZO QUINQUENAL. DECURSO. OCORRÊNCIA.
 (...) 
7. Em virtude da lacuna legislativa, pois não há previsão legal de prazo para a atuação do Tribunal de Contas da União, deve ser-lhe aplicado o prazo quinquenal, por analogia aos arts. 1º do Decreto 20.910/32 e 1º da Lei 9.873/99. Em hipótese similar à presente, porquanto ausente prazo decadencial específico no que concerne ao exercício do poder de polícia pela Administração, antes do advento da Lei 9.873/99, a Primeira Seção desta Corte, no julgamento do REsp 1.105.442/RJ (Rel Min. Hamilton Carvalhido, Primeira Seção, DJe 22/2/2011) , sob o rito do art. 543-C do CPC, assentou ser ele de 5 anos, valendo-se da aplicação analógica do art. 1º do Decreto 20.910/32.
8. Recurso especial parcialmente conhecido e, nessa extensão, provido para julgar procedente o pedido inicial, desconstituindo a decisão do Tribunal de Contas da União no processo de tomada de contas especial do Convênio 5013/96, ressalvando-se a via judicial para o pleito de eventual ressarcimento.
 (REsp 1480350/RS, Rel. Ministro BENEDITO GONÇALVES, PRIMEIRA TURMA, julgado em 5/4/2016, DJe 12/4/2016 - grifos nossos) 
29. Cabe destacar que a Corte Suprema, em decisões monocráticas de caráter liminar, também já indicou a aplicação da Lei 9.873/1999, para fins de contagem do prazo prescricional, aos processos de controle externo, a saber:
EMENTA: DECISÃO MANDADO DE SEGURANÇA - TRIBUNAL DE CONTAS DA UNIÃO - TOMADA DE CONTAS ESPECIAL - PRESCRIÇÃO - LIMINAR DEFERIDA.
1. (...) Coesa Engenharia Ltda. insurge-se contra a deliberação 1.110/2017, por meio da qual o Tribunal de Contas da União, no processo de tomada de contas especial Processo 016.851/2003-9, condenou-a, juntamente com prefeito e gestores do Departamento Nacional de Obras contra as Secas - DNOCS, ao pagamento de multa e ressarcimento de débito (...) . Consoante narra, o alegado pagamento a maior teria ocorrido em 13 de outubro de 1992, havendo sido as contas dos gestores inicialmente julgadas regulares pelo Órgão de fiscalização. Relata a posterior reabertura desses processos, apreciados em conjunto com a tomada de contas especial impugnada, instaurada em 2003 e da qual foi inicialmente intimada para defender-se em 2006. (...) Evocando precedentes, afirma a incidência da Lei 9.873/1999, a estabelecer prazo para exercício de ação punitiva pela Administração Pública federal. (...) O Tribunal de Contas da União, em informações, aponta a inviabilidade de o Judiciário adentrar o mérito da decisão administrativa. (...) Refere-se a trechos de pronunciamentos formalizados no processo impugnado, segundo os quais: no tocante à aplicação de multa, a Lei 8.443/1992, a reger a atividade do Tribunal, não prevê regra de prescrição e, mesmo se aplicado o prazo decenal versado no artigo 205 do Código Civil, a citação dos gestores teria interrompido a fluência; a pretensão de reparação civil do Estado é imprescritível. O processo está concluso para apreciação da medida acauteladora.
2. Surgem com relevância maior as causas de pedir atinentes ao devido processo legal e à segurança jurídica. O sobrepreço imputado pelo Órgão de controle teria ocorrido em 1992, sobrevindo apenas em 2006 a notificação da impetrante para responder ao processo administrativo que levou à determinação de ressarcimento ao erário e aplicação de multa (...) . Decorridos treze anos entre o fato supostamente lesivo e a intimação do particular, o Estado não poderia mais buscar o ressarcimento ou a punição, seja na via administrativa, seja na judicial. (...) O que ocorre, tradicionalmente, no Direito? O quinquênio a reger a prescrição (...) . Verifico-o quanto à ação a ser ajuizada pela Fazenda, assim como por aquele prejudicado por ato do Estado - Decreto 20.910/1932. Mais ainda: esse é o lapso aplicável, por força da Lei 4.717/1965, à ação popular e à ação de improbidade, nos termos do artigo 23, inciso I, da Lei 8.429/1992. É observável, também, considerado o poder-dever de autotutela administrativa - artigo 54 da Lei 9.784/1999. Por fim, atentem para a integral incidência, quanto à atuação sancionatória do Tribunal de Contas da União, da Lei 9.873/1999, conforme decidido pela Primeira Turma no mandado de segurança 32.201, relator o ministro Luís Roberto Barroso. Em suma, descabe admitir que o Poder Público, na seara patrimonial, cruze os braços, permanecendo com poder exercitável a qualquer momento. A evocação da segurança jurídica, como garantia da cidadania diante de guinadas estatais, confere relevância à passagem do tempo. Por isso há, no cenário, a prescrição, a alcançar a pretensão, a ação, e a decadência, que apanha e fulmina o próprio direito. Nesse contexto, deve o Tribunal de Contas da União observar o lapso de cinco anos para proceder à notificação daquele que busca responsabilizar por dano ao erário.
3. Defiro a liminar, suspendendo, relativamente à impetrante, os efeitos da condenação imposta pelo Órgão impetrado por meio da deliberação 1.110/2017 (...) .
 (...) 
 (Mandado de Segurança [MS] 35294, Relator: Min. MARCO AURÉLIO, julgado em 6/3/2018, publicado em PROCESSO ELETRÔNICO DJe-044 DIVULG 7/3/2018 PUBLIC 8/3/2018 - grifos nossos) 
30. Não se pode deixar de mencionar, também, que, na apreciação do RE 636.886, o Ministro Gilmar Mendes destacou que a 'prescritibilidade é a regra' e defendeu o emprego supletivo da Lei 9.873/1999, ante a ausência de lei específica, no âmbito dos processos de contas.
31. A contagem do prazo quinquenal da referida lei teria início, de acordo com o entendimento do Ministro Gilmar Mendes, por ocasião da apresentação da prestação de contas, quando fosse o caso, ou, em caso de omissão, 'apenas [...] com o início da tomada de contas especial pelo controle interno ou externo'; a complementação da prestação de contas caracterizaria uma das causas interruptivas; e as providências da fase interna serviriam como período de suspensão da prescrição.
32. No seguinte excerto de seu voto, o Ministro Gilmar Mendes resumiu os principais aspectos de sua compreensão sobre o emprego do prazo quinquenal:
Por oportuno, registro a incidência de prazos diferenciados a depender da fase fiscalizatória em que se encontre o fato que cause prejuízo ao erário.
Primeiro, há prazo decadencial (prescricional punitivo, nos termos da lei) quinquenal entre a data da prestação de contas e o início da fase preliminar de tomada de contas especial (citação ou notificação do interessado ou responsável pela prestação de contas na fase preliminar de tomada de contas pelos órgãos internos ou externos) , com a observância de causas de interrupção (retificação da prestação de contas pelo responsável) e de suspensão (enquanto durar a fiscalização preliminar realizada pelo controle interno do Ente Público, diante da inexistência de inércia estatal na averiguação do fato) . Pela obviedade, em se tratando de ato de fiscalização prévia (controle externo preventivo) , sequer existe a inércia estatal a justificar o início de qualquer decurso de tempo.
Secundariamente, uma vez iniciada a tomada de contas pelo órgão de controle interno ou externo, de forma preliminar, em decorrência de ser causa interruptiva legal, reinicia-se novo prazo decadencial (prescricional punitivo) até a decisão condenatória recorrível pelo Tribunal de Contas.
Terceiro, a contar da decisão final do Tribunal de Contas, inicia-se prazo prescricional (próprio) para ajuizamento da correspondente ação de execução. (...) 
33. Ainda em favor da aplicação da Lei 9.873/1999, não poderíamos deixar de mencionar as abalizadas contribuições do então Procurador-Geral do Ministério Público de Contas da União, Dr. Lucas Rocha Furtado, no TC Processo 001.753/2002-3, e da atual Procuradora-Geral, Dra Cristina Machado da Costa e Silva, no TC Processo 020.635/2004-9.
34. Ressalta-se a completude do regime prescricional da Lei 9.873/1999, conforme ressaltado pela Procuradora-Geral do MP/TCU no mencionado parecer, dispondo a norma do marco inicial de contagem do prazo, na 'data da prática do ato [irregular]', e das respectivas causas interruptivas, enumeradas no seu artigo 2º:
Art. 2o Interrompe-se a prescrição da ação punitiva:
I - pela notificação ou citação do indiciado ou acusado, inclusive por meio de edital;
II - por qualquer ato inequívoco, que importe apuração do fato;
III - pela decisão condenatória recorrível.
IV - por qualquer ato inequívoco que importe em manifestação expressa de tentativa de solução conciliatória no âmbito interno da administração pública federal.
35. À exceção do inciso IV do art. 2º da Lei 9.873/1999, nota-se que as causas interruptivas indicadas nos incisos I a III constituem eventos sucessivos. Após efetuadas as apurações iniciais, com marco interruptivo demarcado por 'qualquer ato inequívoco, que importe apuração do fato' (inciso II) , e estando presentes as condições de procedibilidade, forçosamente deverá ser promovida 'a notificação ou citação do indiciado ou acusado' (inciso I) , visto constituir tal ato de comunicação pressuposto de oportunização do contraditório e, assim, condição de validade de eventual condenação, à luz do devido processo legal. Suceder-lhes-á, igualmente, 'a decisão condenatória recorrível' (inciso III) , se houver.
36. Assim, devem ser entendidas como causas sucessivas e não repetíveis de interrupção do prazo prescricional, à semelhança do que se observa no Direito Penal, onde, de igual modo, o legislador optou pelo estabelecimento de causas interruptivas sucessivas, a exemplo do recebimento da denúncia e da publicação da sentença ou acórdão condenatórios recorríveis (art. 117, incisos I e IV, do Código Penal) .
37. Na lição de Marcelo Madureira Prates, com a qual este membro do Ministério Público se alinha:
 (...) no que toca aos atos que interrompem a prescrição administrativa, acreditamos que os atos interruptivos previstos no art. 2º [incisos I a III] da Lei 9.873/99 constituem sucessão cronológica de atos não-repetíveis nem substituíveis, o que implica que cada ato aí previsto somente possa ocorrer uma única vez e em momento determinado, já que, praticado o ato posterior, extingue-se a possibilidade de praticar o ato logicamente anterior. Essa visão coaduna-se com aquela e, mais ainda, dela decorre, de que o processo administrativo punitivo há de ser visto como uma sucessão cronológica de quatro fases fundamentais, quais sejam:
 (1) investigativa, destinada à apuração dos fatos suspeitos, é dizer, à coleta de elementos indiciários sobre a materialidade do fato e a autoria;
 (2) contraditória, a qual se inicia com a citação do suposto infrator, visando a lhe garantir contraditório e ampla defesa;
 (3) decisória, referente à decisão inicial recorrível; e
 (4) recursal, em que há a decisão final no plano administrativo.
 (p. 905 - grifos nossos e do original) 
38. Transpondo-se os eventos previstos nos incisos I a IV do art. 2º da Lei 9.873/1999 para o contexto do processo de contas, pode ser feito o seguinte cotejo:
	CAUSA INTERRUPTIVA PREVISTA NO ART. 2º DA LEI 9.873/1999
	PROVIDÊNCIA E CORRESPONDENTE MOMENTO DE CARACTERIZAÇÃO
	INSTÂNCIA RESPONSÁVEL
 (sem possibilidade de repetição do 'ato inequívoco' que já tenha sido praticado por outra instância) 

	II - por qualquer ato inequívoco, que importe apuração do fato;
	Data do ato administrativo praticado na fase investigativa ou do documento (relatório de fiscalização etc.) que caracterize o 'ato inequívoco', com a 'reunião de elementos mínimos de convicção para a caracterização de um ilícito (materialidade do fato e autoria) ', acompanhado da determinação de providências para averiguar a ocorrência do dano e a identificação dos responsáveis.
	
	IV - por qualquer ato inequívoco que importe em manifestação expressa de tentativa de solução conciliatória no âmbito interno da administração pública federal.
	Primeira possibilidade: data em que o responsável manifesta sua intenção, na fase interna da TCE, de 'recolher o valor principal integral atualizado monetariamente, sem a incidência de juros moratórios, nos termos do art. 12, § 2º, da Lei 8.443, de 16 de julho de 1992' (caput do art. 13-A da Instrução Normativa TCU 71/2012) ou a data em que o responsável providencia tal recolhimento e, em seguida, apenas comunica tal providência à Administração (sujeito à complementação de valores) .
	
		Segunda possibilidade (desde que não implementada a primeira) : data em que o responsável manifesta, na fase externa da TCE, sua intenção de recolher o débito, ou recolhe o montante que entende devido e, em seguida, comunica tal providência ao TCU (sujeito à complementação de valores) .
	
	I - pela notificação ou citação do indiciado ou acusado, inclusive por meio de edital;
	Data da ciência da citação pelos responsáveis ou de publicação do edital no DOU.
	
	III - pela decisão condenatória recorrível.
	Data da prolação do acórdão condenatório (sujeito a recurso) .
	
39. Quanto à hipótese do inciso I do art. 2º da Lei 9.873/1999, defendemos a sua caracterização, no âmbito do controle externo, apenas quando o responsável toma ciência da citação efetuada pelo TCU (ou quando é publicado o edital de citação no DOU) . Não se deve considerar, para tanto, as eventuais notificações anteriores encaminhadas ao responsável, mesmo que tenha havido sua respectiva ciência, por não constituírem atos essenciais e suficientes de comunicação.
40. Conforme assentado na jurisprudência do TCU, somente a citação realizada pelo Tribunal cumpre o efetivo papel de abertura do contraditório e da ampla defesa, de modo que somente sua falha ou ausência têm o condão de invalidar eventual juízo condenatório:
A ausência de notificação do responsável na fase interna do processo de tomada de contas especial não implica vício, porquanto a fase interna constitui procedimento inquisitório de coleta de provas, assemelhado ao inquérito policial, e a fase externa, que se inicia com a autuação do processo no TCU, é que garante o direito à ampla defesa e ao contraditório.
 (Acórdão 653/2017-TCU-Segunda Câmara - Relator: Ministro Augusto Nardes) 
Não há obrigatoriedade de oferecimento de contraditório na fase interna de tomada de contas especial, razão por que a ausência de notificação de responsável nessa fase não prejudica o andamento do processo no TCU. O direito à ampla defesa e ao contraditório deve ser garantido na fase externa.
 (Acórdão 1514/2007-TCU-Segunda Câmara - Relator: Ministro Ubiratan Aguiar) 
41. Advertimos, por último, que, a despeito da impertinência da única causa suspensiva expressamente prevista na Lei 9.873/1999 (art. 3º, inciso I) com as pretensões ressarcitória e sancionatória do controle externo, a opção pela aplicação do referido marco legislativo não impede que sejam admitidas outras hipóteses suspensivas, ou mesmo impeditivas, pelas razões já expostas anteriormente neste parecer.
42. Convém aqui consignar que discordamos do auditor instrutor quanto à consideração de mais de uma causa interruptiva de mesma natureza no exame da prescrição sob o regime da Lei 9.873/1999, já que tal consideração possibilita, no limite, infindáveis extensões do prazo prescricional, o que não se coaduna com o princípio da razoabilidade.
***
43. Por fim, consignamos que os dois caminhos aqui apresentados bem se prestam aos mesmos desideratos, quais sejam, evitar a perpetuação de situações individuais de incerteza jurídica e, indiretamente, garantir um contraditório minimamente tempestivo, essencial à ampla defesa, em termos substantivos - já que essa acaba, de algum modo, fragilizada diante de longo lapso temporal entre o seu exercício e os fatos de que trata -, sem significar obstáculo leonino à relevantíssima busca pelo ressarcimento do erário, dada a complexidade burocrática que envolve. Estão em linha, ainda, com a tese prevalecente no STF, da prescritibilidade da pretensão de ressarcimento ao erário como regra.
44. Nesse sentido, servem de desfecho à presente discussão as ponderações do Ministro Benjamin Zymler, apresentadas na parte inicial do voto que fundamentou o Acórdão 1314/2013-TCU-Plenário:
13. De ini¿cio, anoto que nenhuma das posic¿o¿es defendidas - prescric¿a¿o quinquenal por analogia a diversas normas de Direito Pu¿blico e prescric¿a¿o decenal com base no Co¿digo Civil - refoge aos padro¿es da razoabilidade. A questa¿o e¿ controversa, mormente pela falta de disposic¿a¿o legal especi¿fica a regular o instituto da prescric¿a¿o nos processos de controle externo. (grifo nosso) 
45. Em vista da especial relevância da matéria, com repercussão sobre um número bastante significativo de processos, urge definição plenária da Corte de Contas, considerando o disposto no art. 16, inciso V, do Regimento Interno/TCU, a respeito não só da incorporação da tese da prescrição da pretensão de ressarcimento ao erário, mas, também, no que tange ao regime a que se submete a prescrição no controle externo, observados os parâmetros legislativos existentes.
46. Não obstante a urgência para definição do tema, este membro do Ministério Público de Contas da União considera prudente que o TCU, em virtude da pendência de embargos de declaração opostos pela AGU - no qual houve, inclusive, pedido de modulação de efeitos -, aguarde a definição da Corte Suprema sobre a questão da pretensão de ressarcimento ao erário.
47. Mesmo sem a garantia de que a futura decisão nos aclaratórios abrangerá a prescrição na fase de conhecimento (no processo de controle externo, in casu) , por extrapolar os limites do caso concreto objeto do RE 636.886 (atinente à fase de execução de título executivo extrajudicial oriundo de decisão de Tribunal de Contas) , a sugestão adiante consignada é a de que o julgamento do presente recurso de reconsideração seja sobrestado até que o STF aprecie os mencionados embargos de declaração. Evita-se, assim, que decisões da Corte de Contas venham a ser impugnadas perante o Poder Judiciário, movimentando desnecessariamente a máquina pública.
48. E, uma vez proferida a decisão do STF, e conhecidos seus termos, este membro do Ministério Público de Contas da União sugere - ressalvada a possibilidade de uma definição jurisprudencial anterior - seja a matéria atinente à prescrição da pretensão ressarcitória submetida à apreciação do Plenário da Corte de Contas, com vistas a que se fixe entendimento sobre a questão de direito, a teor do art. 16, inciso V, do Regimento Interno/TCU, retomando-se, em seguida, o julgamento deste recurso de reconsideração.
***
49. Diante do exposto, este representante do Ministério Público de Contas da União, em concordância, com ajustes, com a proposta formulada pela unidade técnica (peças 136 a 138) , manifesta-se pela adoção das seguintes providências:
i)  sobrestar o julgamento deste recurso de reconsideração, nos termos do art. 47 da Resolução TCU 259/2014, diante da pendência da apreciação, pelo Supremo Tribunal Federal (STF) , dos embargos de declaração opostos pela Advocacia-Geral da União (AGU) contra a decisão proferida em 17/4/2020 no julgamento do Recurso Extraordinário (RE) 636.886; e
ii)  uma vez proferida a decisão do STF, e conhecidos seus termos, encaminhar este processo ao Plenário, com vistas a que se fixe entendimento sobre a questão de direito relacionada à prescrição da pretensão de ressarcimento ao erário - se já não houver feito -, com fundamento no art. 16, inciso V, do Regimento Interno/TCU, retomando-se, em seguida, o julgamento deste recurso de reconsideração.
50. Caso o relator não acolha a proposta supra, este membro do Parquet sugere conhecer do presente recurso de reconsideração, para, no mérito, negar-lhe provimento e que o TCU reconheça, de ofício, a prescrição de sua pretensão indenizatória, alterando o Acórdão 8667/2017-TCU-Primeira Câmara, com vistas a afastar os débitos imputados, haja vista a ocorrência da prescrição das pretensões indenizatória e punitiva, mantendo o julgamento pela irregularidade das contas dos responsáveis."
É o relatório.

Fabio Fontes Estillac Gomez (34163/OAB-DF), Alexandre Ramos de Lima (45510/OAB-DF) e outros, representando Instituto de Cooperação Pró-Vida.

Procurador Rodrigo Medeiros de Lima.

TOMADA DE CONTAS ESPECIAL. CONVÊNIO. FUNDAÇÃO NACIONAL DE SAÚDE. ASSISTÊNCIA À SAÚDE INDÍGENA. DESVIO DE FINALIDADE. APROVAÇÃO PARCIAL DA PRESTAÇÃO DE CONTAS. CITAÇÕES. REJEIÇÃO DAS ALEGAÇÕES DE DEFESA. PRESCRIÇÃO DA PRETENSÃO PUNITIVA. CONTAS IRREGULARES. DÉBITO. RECURSO DE RECONSIDERAÇÃO. ALEGAÇÃO DE HIPOSSUFICIÊNCIA ECONÔMICO-FINANCEIRA, INSTAURAÇÃO IRREGULAR DA TCE E PRESCRIÇÃO RESSARCITÓRIA. NÃO ACOLHIMENTO DAS RAZÕES RECURSAIS. CONHECIMENTO E NÃO PROVIMENTO.

TOMADA DE CONTAS ESPECIAL (TCE)

Secretaria de Recursos (Serur); Secretaria de Controle Externo da Saúde (SecexSaude).

Trata-se de recurso de reconsideração interposto por Tânia Maria Nunes de Araújo Alencar, ex-Presidente do Instituto de Cooperação Pró-Vida, contra o Acórdão 8667/2017-TCU-Primeira Câmara, que julgou irregulares suas contas, condenando-a em débito no montante histórico de R$ 1.140.654,67, solidariamente com o instituto, em razão de irregularidades no Convênio 368/2002 (Siafi 465810) , firmado com a Fundação Nacional de Saúde.
2.	O referido convênio tinha por objeto prestar assistência à saúde indígena do Polo de Zé Doca/MA, bem como operacionalizar ações e realizar manutenção das Casas de Saúde Indígenas de São Luís e Imperatriz/MA. As irregularidades verificadas disseram respeito à impugnação parcial de despesas devido ao desvio de finalidade. 
3.	Nesta oportunidade, a recorrente alega:
3.1.	hipossuficiência econômico-financeira;
3.2.	instauração intempestiva da tomada de contas especial;
3.3.	prescrição das pretensões punitiva e ressarcitória.
4.	A Secretaria de Recursos (Serur) , ao instruir o feito, considerou que a hipossuficiência econômico-financeira da recorrente não era suficiente para afastar sua condenação, bem como que a tomada de contas especial havia sido instaurada de forma tempestiva, em 18/10/2004, pouco depois do encerramento do convênio. Todavia, em relação à prescrição da pretensão punitiva, reputou que poderia haver conclusões distintas a depender do critério que fosse adotado por esta Corte na contagem do prazo, se o Código Civil ou a Lei 9.873/1999. A prescrição só teria ocorrido no primeiro caso.
5.	Assim, a unidade propôs o sobrestamento do feito até que esta Corte delibere definitivamente sobre a regra prescricional a ser adotada nos processos deste Tribunal, tendo em vista os embargos de declaração opostos pela Advocacia-Geral da União no âmbito do julgamento do Tema 899 pelo Supremo Tribunal Federal.
6.	O Ministério Público junto ao TCU, representado pelo Procurador Rodrigo Medeiros de Lima, por sua vez, concordou parcialmente com a proposta da unidade instrutora, sugerindo duas alternativas, a saber (peça 141) :
"i)  sobrestar o julgamento deste recurso de reconsideração, nos termos do art. 47 da Resolução TCU 259/2014, diante da pendência da apreciação, pelo Supremo Tribunal Federal (STF) , dos embargos de declaração opostos pela Advocacia-Geral da União (AGU) contra a decisão proferida em 17/4/2020 no julgamento do Recurso Extraordinário (RE) 636.886; e
ii)  uma vez proferida a decisão do STF, e conhecidos seus termos, encaminhar este processo ao Plenário, com vistas a que se fixe entendimento sobre a questão de direito relacionada à prescrição da pretensão de ressarcimento ao erário - se já não houver feito -, com fundamento no art. 16, inciso V, do Regimento Interno/TCU, retomando-se, em seguida, o julgamento deste recurso de reconsideração.
50. Caso o relator não acolha a proposta supra, este membro do Parquet sugere conhecer do presente recurso de reconsideração, para, no mérito, negar-lhe provimento e que o TCU reconheça, de ofício, a prescrição de sua pretensão indenizatória, alterando o Acórdão 8667/2017-TCU-Primeira Câmara, com vistas a afastar os débitos imputados, haja vista a ocorrência da prescrição das pretensões indenizatória e punitiva, mantendo o julgamento pela irregularidade das contas dos responsáveis."
II
7.	Concordo, parcialmente, com os pareceres exarados nos autos, cujos fundamentos, transcritos no relatório precedente, adoto como razões de decidir no que não conflitar com este voto.
8.	Em relação à declaração de hipossuficiência econômico-financeira da recorrente, reforço o entendimento de que ela não é apta para afastar o débito imputado à responsável, conforme jurisprudência pacífica desta Corte (Acórdão 670/2017-TCU-Segunda Câmara, 1005/2015-TCU-Plenário, 3248/2015-TCU-Primeira Câmara, entre outros) .
9.	Ademais, não prospera o argumento da recorrente no sentido de que a tomada de contas especial foi instaurada "nove anos depois" dos fatos, pois os recursos foram repassados em quatro parcelas, sendo a última transferida em janeiro de 2004, e a tomada de contas especial foi instaurada em 18/10/2004, consoante peça 1, p. 3, ou seja, em menos de um ano do último repasse.
10.	No que se refere à prescrição, todavia, discordo da proposta de sobrestar o processo, ou de reconhecê-la de ofício.
11.	Os embargos de declaração opostos pela Advocacia-Geral da União (AGU) contra a decisão proferida em 17/4/2020 no julgamento do Recurso Extraordinário (RE) 636.886 (Tema 899) já foram julgados e não definiram regras ou orientações para as ações ressarcitórias desta Corte. 
12.	O relator dos referidos embargos, Ministro Alexandre de Moares, assim se manifestou:
"Os argumentos acima elencados conduzem à conclusão no sentido de que a pretensão executória de título executivo proveniente de decisão do TCU da qual resulte imputação de débito ou multa é prescritível; e, portanto, a ela se aplica o prazo prescricional da Lei de Execução Fiscal. 
Nenhuma consideração houve acerca do prazo para constituição do título executivo, até porque esse não era o objeto da questão cuja repercussão geral foi reconhecida no Tema 899, que ficou adstrito, como sobejamente já apontado, à fase posterior à formação do título.
Reitere-se: Após a conclusão da tomada de contas, com a apuração do débito imputado ao jurisdicionado, a decisão do TCU formalizada em acórdão terá eficácia de título executivo e será executada conforme o rito previsto na Lei de Execução Fiscal (Lei 6.830/1980) , por enquadrar-se no conceito de dívida ativa não tributária da União, conforme estatui o art. 39, § 2º, da Lei 4.320/1964."
13.	Portanto, o Supremo Tribunal Federal se absteve de tratar especificamente dos processos de constituição do título.
14.	Dessa forma, até que haja deliberação em contrário desta Corte, à luz da segurança jurídica, deve prevalecer o entendimento firmado no Acórdão 1441/2016-TCU-Plenário, que aplica o prazo decenal do Código Civil para a pretensão punitiva e a imprescritibilidade, com fulcro no art. 37, §5º, da Constituição Federal, para a pretensão ressarcitória.
15.	Frise-se que a imprescritibilidade não foi totalmente afastada pelo Supremo Tribunal Federal, conforme o julgamento do Tema 897, resumido na ementa abaixo-transcrita:
"DIREITO CONSTITUCIONAL. DIREITO ADMINISTRATIVO. RESSARCIMENTO AO ERÁRIO. IMPRESCRITIBILIDADE. SENTIDO E ALCANCE DO ART. 37, § 5 º, DA CONSTITUIÇÃO. 1. A prescrição é instituto que milita em favor da estabilização das relações sociais. 2. Há, no entanto, uma série de exceções explícitas no texto constitucional, como a prática dos crimes de racismo (art. 5º, XLII, CRFB) e da ação de grupos armados, civis ou militares, contra a ordem constitucional e o Estado Democrático (art. 5º, XLIV, CRFB) . 3. O texto constitucional é expresso (art. 37, § 5º, CRFB) ao prever que a lei estabelecerá os prazos de prescrição para ilícitos na esfera cível ou penal, aqui entendidas em sentido amplo, que gerem prejuízo ao erário e sejam praticados por qualquer agente. 4. A Constituição, no mesmo dispositivo (art. 37, § 5º, CRFB) decota de tal comando para o Legislador as ações cíveis de ressarcimento ao erário, tornando-as, assim, imprescritíveis. 5. São, portanto, imprescritíveis as ações de ressarcimento ao erário fundadas na prática de ato doloso tipificado na Lei de Improbidade Administrativa. 6. Parcial provimento do recurso extraordinário para (i) afastar a prescrição da sanção de ressarcimento e (ii) determinar que o tribunal recorrido, superada a preliminar de mérito pela imprescritibilidade das ações de ressarcimento por improbidade administrativa, aprecie o mérito apenas quanto à pretensão de ressarcimento."
16.	Além disso, no presente caso, a recorrente foi condenada em primeira instância, em ação civil pública de improbidade administrativa pelos atos ora tratados, conforme sentença proferida pelo juiz da 6ª Vara Federal da Seção Judiciária do Estado do Maranhão.
17.	Transcrevo a seguir o dispositivo da sentença em relação à recorrente (Processo 2005.37.00.004158-0) :
"2) julgar PARCIALMENTE PROCEDENTE o pleito deduzido contra INSTITUTO DE COOPERACAO PRÓ VIDA-ICPV, TANIA MARIA NUNES DE ARAUJO DE ALENCAR, ELIMILTON CORREIA DE ALENCAR, EMMER ARAUJO DE ALENCAR, POLLYANA ARAUJO DE ALENCAR, PABLO ARAUJO DE ALENCAR, DIANE LUCIA WOBETO, UBIRATAN PEDROSA MOREIRA, RICARDO LUIZ CHAGAS e ALCIDES SOARES DE SOUZA, para condená-los nas penas da Lei 8.429/1992, conforme segue: 
a) (...) 
b) TANIA MARIA NUNES DE ARAUJO DE ALENCAR e ELIMILTON CORREIA DE ALENCAR: suspensão dos direitos políticos por oito anos, pagamento de multa civil no valor de R$ 30.000,00 (trinta mil reais) para cada um deles, e proibição de contratar com o Poder Público ou receber benefícios ou incentivos fiscais ou creditícios, direta ou indiretamente, ainda que por intermédio de pessoa jurídica da qual sejam sócios majoritários, pelo prazo de cinco anos;
c) (...) ;
d) (...) ;
e) INSTITUTO DE COOPERAÇÃO PRÓ-VIDA - ICPV, TANIA MARIA NUNES DE ARAÚJO DE ALENCAR e ELIMILTON CORREIA DE ALENCAR ficam condenados, ainda, na obrigação de restituir a integralidade dos desvios aqui considerados, no montante de R$ 174.641,99 (cento e setenta e quatro mil, seiscentos e quarenta e um reais e noventa e nove centavos) , de modo solidário entre eles, inclusive em relação aos valores parciais, que serão restituídos por EMMER ARAÚJO DE ALENCAR (no valor de R$ 2.100,00 - dois mil e cem reais) , POLLYANA ARAÚJO DE ALENCAR (no valor de R$ 9.200,00 - nove mil e duzentos reais) , PABLO ARAÚJO DE ALENCAR (no valor de R$ 10.750,00 - dez mil, setecentos e cinquenta reais) e DIANE LUCIA WOBETO (no valor de R$ 3.400,00 - três mil e quatrocentos reais) , tudo com acréscimo de juros moratórios de 1% (um por cento) ao mês e corrigido monetariamente desde as datas dos dispêndios." (grifos acrescidos) 
18.	O processo se encontra atualmente no Tribunal Regional Federal da 1ª Região, aguardando julgamento da apelação cível interposta por alguns dos condenados.
19.	No acórdão recorrido, o relator, Ministro Benjamin Zymler, já havia informado sobre a referida ação civil pública, conforme trecho do seu voto a seguir (peça 79) :
"9. Adicionalmente, o então dirigente máximo da Fundação Nacional de Saúde determinou a remessa de cópia do processo ao Ministério Público Federal. Com base nesses documentos, o Parquet ingressou com uma ação civil pública e uma ação cautelar incidental de indisponibilidade de bens e de investigação financeira, com pedido de liminar, ambas na 6ª Vara da Seção Judiciária do Estado do Maranhão, por atos de improbidade administrativa que teriam sido cometidos por servidores da Funasa durante a execução do Convênio 368/2002.
10.	 A Procuradoria da República no Estado do Maranhão relacionou as seguintes pessoas e entidades nas ações acima citadas:
	- Instituto de Cooperação Pró-Vida;
	- Tânia Maria Nunes de Araújo de Alencar, presidente do instituto;
	- Elimilton Correia de Alencar, diretor financeiro do instituto e esposo de Tânia;
	- Emmer Araújo de Alencar, funcionário do instituto e filho de Tânia;
	- Pollyana Araújo de Alencar, funcionária do instituto e filha de Tânia;
	- Pablo Araújo de Alencar, chefe de apoio logístico do instituto e filho de Tânia;
	- Diane Lúcia Wobeto, funcionária do instituto;
	- Vera Lúcia de Araújo Costa, servidora da Funasa, ex-coordenadora de monitoramento de ações e serviços do Departamento de Saúde Indígena da Funasa (Desai) e irmã de Tânia;
	- Roberto Lima da Costa, servidor da Fundação Nacional do Índio (Funai) , colaborador/fundador do instituto e esposo de Vera Lúcia;
	- Telma de Araújo Coelho, gerente administrativa do instituto no Maranhão e irmã das Sras. Tânia e Vera Lúcia;
	- José Benvindo Castro, gerente do instituto no Maranhão;
	- Ubiratan Pedrosa Moreira, ex-diretor do Desai da Funasa;
	- Ricardo Luiz Chagas, diretor do Desai da Funasa;
	- Carmem Lúcia Miranda Silveira, ex-coordenadora geral de convênios da Funasa;
	- Alcides Soares de Souza, coordenador geral de convênios da Funasa;
	- José Raimundo da Cunha Macedo, ex-coordenador regional da Funasa no Maranhão;
	- Zenildo Oliveira dos Santos, coordenador regional da Funasa no Maranhão;
	- Sérgio Leite Fernandes, chefe do Desai da Funasa no Maranhão entre 10/12/2002 e 5/6/2003, período de vigência do Convênio 368/2002 Funasa/Pró-Vida; e
	- André de Jesus Oliveira Lopes, chefe do Desai da Funasa no Maranhão entre 10/12/2002 e 5/6/2003, período de vigência do Convênio 368/2002/Funasa/Pró-Vida.
11. O Juiz Federal da 6ª Vara da Seção Judiciária do Maranhão considerou parcialmente procedente o pedido de tutela liminar para decretar a indisponibilidade dos bens, inclusive dos ativos financeiros, do Instituto de Cooperação Pró-Vida - ICPV, da sua presidente e de seus diretores, no montante de R$ 2.052.038,56 (dois milhões, cinquenta e dois mil e trinta e oito reais e cinquenta e seis centavos) , dentre outras medidas.
12.	 No dia 14/7/2017, o referido magistrado proferiu sentença da qual destaco os seguintes trechos:
'2) julgar PARCIALMENTE PROCEDENTE o pleito deduzido contra INSTITUTO DE COOPERACAO PRÓ VIDA-ICPV, TANIA MARIA NUNES DE ARAUJO DE ALENCAR, ELIMILTON CORREIA DE ALENCAR, EMMER ARAUJO DE ALENCAR, POLLYANA ARAUJO DE ALENCAR, PABLO ARAUJO DE ALENCAR, DIANE LUCIA WOBETO, UBIRATAN PEDROSA MOREIRA, RICARDO LUIZ CHAGAS e ALCIDES SOARES DE SOUZA, para condená-los nas penas da Lei 8.429/1992, conforme segue: ...'"
20.	Nesse contexto, reputo inoportuno sobrestar o presente julgamento e não vislumbro motivos para que seja alterado o acórdão recorrido.
21.	Diante do exposto, VOTO no sentido de que este Colegiado adote o acórdão que ora submeto à deliberação. 
TCU, Sala das Sessões, em 9 de agosto de 2022.
Ministro BRUNO DANTAS 
Relator